臺灣臺中地方法院民事判決
111年度家繼簡字第66號
原      告  蘇惠雅  
被      告  鄭琮瀚  
            鄭琮潔  
            鄭旭峰    籍設新北市○○區○○路0號（新北○      
                  ○○○○○○○）

上列當事人間請求分割遺產事件，本院於民國111年10月20日言
詞辯論終結，判決如下：     
　　主  文
一、兩造就被繼承人鄭敏盛所遺如附表一所示遺產，應依如附表
    一分割方法欄所示方法予以分割。
二、訴訟費用由兩造按附表二所示比例負擔。
    事實及理由
甲、程序事項：被告鄭旭峰經合法通知，無正當理由，未於言詞
    辯論期日到場，核無民事訴訟法第386條各款所列情形，依
    家事事件法第51條準用民事訴訟法第385條第1項前段規定，
    依原告之聲請，為一造辯論而為判決。
乙、實體事項：
壹、原告主張：
一、被繼承人鄭敏盛於民國110年9月16日死亡，兩造均為其繼承
    人，應繼分如附表二所示。又被繼承人遺有如附表一所示遺
    產，並無不能分割之情形，亦無不能分割之約定，惟兩造無
    法協議分割，爰依民法第1164條規定，請求裁判分割被繼承
    人所遺如附表一所示之遺產。
二、分割方法如下：㈠、如附表一編號1至16之不動產，原告與被
    告鄭琮瀚、鄭琮潔就此部分已協議達成共識，由被告鄭琮潔
    以4分之3比例分配取得，其餘4分之1比例則由被告鄭旭峰分
    配取得，以簡化不動產共有關係與符合被告鄭旭峰之利益。
    ㈡、如附表一編號17至45之遺產，均由兩造按應繼分比例分
    配取得。
三、並聲明：被繼承人鄭敏盛所遺如附表一所示遺產應依前揭分
    割方法予以分割。
貳、被告部分：
一、被告鄭琮瀚、鄭琮潔之答辯：同意原告之主張等語。
二、被告鄭旭峰經本院合法通知，均未於言詞辯論期日到場，亦
    未提出書狀作何聲明或陳述。
參、得心證之理由：
一、按遺產繼承人，除配偶外，依下列順序定之：㈠、直系血親
    卑親屬。㈡、父母。㈢、兄弟姊妹。㈣、祖父母。同一順序之
    繼承人有數人時，按人數平均繼承。配偶有相互繼承遺產之
    權，其與直系血親卑親屬同為繼承人時，其應繼分與他繼承
    人平均。民法第1138條、第1141條前段、第1144條第1款分
    別定有明文。又按繼承人自繼承開始時，承受被繼承人財產
    上之一切權利；繼承人有數人時，在分割遺產前，各繼承人
    對於遺產全部為公同共有；繼承人得隨時請求分割遺產，但
    法律另有規定或契約另有訂定者，不在此限，民法1148條第
    1項前段、第1151條、第1164條亦有明文。
二、原告主張被繼承人鄭敏盛於110年9月16日死亡，遺有如附表
    一所示之遺產尚未分割，而兩造均為繼承人，應繼分比例如
    附表二所示，且兩造迄今未能協議分割上開遺產等事實，業
    據其提出除戶戶籍謄本、兩造戶籍謄本、財政部中區國稅局
    遺產稅免稅證明書、土地登記第一類謄本、地籍圖謄本、房
    屋稅籍證明書、存款餘額證明書、客戶庫存明細表、富邦人
    壽解約試算結果、一卡通票證股份有限公司出具之明細、敬
    老愛心卡影本、遺產稅金融遺產參考清單等件為證，復為被
    告鄭琮瀚、鄭琮潔所不爭執，被告鄭旭峰則經合法通知並未
    到庭，亦未提出書狀作何聲明或陳述，是本院審酌全卷資料
    ，堪認原告之上開主張為實在。
三、又被繼承人鄭敏盛之遺產如附表一所示，兩造為被繼承人鄭
    敏盛之全體繼承人等節，業經認定如前，而本件被繼承人鄭
    敏盛之遺產既無不得分割之情形，且兩造就上開遺產不能以
    協議方式確立分割之方法，又無不予分割遺產之約定，且被
    繼承人鄭敏盛亦未以遺囑限定所遺財產不得分割，則原告訴
    請法院裁判分割，依前揭法條規定，於法有據。
四、本院認被繼承人鄭敏盛所遺如附表一所示之遺產，應以如附
    表一分割方法欄所示之方法為分割較為合宜：
㈠、按各共有人，除法令另有規定外，得隨時請求分割共有物，
    但因物之使用目的不能分割或契約訂有不分割之期限者，不
    在此限；共有物之分割，依共有人協議之方法行之；分割之
    方法不能協議決定，或於協議決定後因消滅時效完成經共有
    人拒絕履行者，法院得因任何共有人之請求，命為下列之分
    配：1.以原物分配於各共有人；但各共有人均受原物之分配
    顯有困難者，得將原物分配於部分共有人。2.原物分配顯有
    困難時，得變賣共有物，以價金分配於各共有人；或以原物
    之一部分分配於各共有人，他部分變賣，以價金分配於各共
    有人，民法第830條第2項、第824條第2項分別定有明文。另
    公同共有物分割之方法，除法律另有規定外，應依關於共有
    物分割之規定，此觀同法第830條第2項規定自明。再按法院
    就共有物為裁判分割時，應考慮公平、當事人聲明、應有部
    分比例與實際是否相當、共有物之客觀情狀、共有物之性質
    、共有物之價格與經濟價值、共有利益、各共有人主觀因素
    與使用現狀、各共有人之利害關係等因素；又究以原物分割
    或變價分割為適當，法院除應斟酌上述因素外，不受共有人
    所主張分割方法之拘束。　　
㈡、如附表一編號1至16所示不動產：
　　本件原告固主張：原告及被告鄭琮瀚、鄭琮潔已協議其等就
    被繼承人鄭敏盛所遺如附表一編號1至16所示不動產由被告
    鄭琮潔取得4分之3之比例等語，惟現行法於分割遺產事件並
    無移轉應繼分之規定，且原告及被告鄭琮瀚、鄭琮潔所同意
    之分割方式亦未徵得全體繼承人同意，是本院審酌被繼承人
    鄭敏盛所遺之不動產部分，應以一致分割方式處置為宜，而
    認如附表一編號1至16所示不動產按兩造之應繼分比例分割
    為分別共有，兩造對於所分得之應有部分均得以自由單獨處
    分或設定負擔，對於渠等並無不利益情形，即應按兩造之應
    繼分比例分割為分別共有。
㈢、如附表一編號17至42所示存款、投資：
　　如附表一編號17至42所示之存款、投資，其性質可分，應以
    原物分配為適當，由兩造按如附表二所示之應繼分比例分配
    取得，尚屬妥適。
㈣、如附表一編號43、44所示儲值卡：
　　如附表一編號43、44所示之儲值卡，縱其一已無儲值金，惟
    其仍有實體使用價值，而依其性質均不可分，不宜採取原物
    分配方式，認仍由兩造依應繼分比例維持分別共有。　　
㈤、如附表一編號45所示保單部分：
　1.按保險法上所稱要保人，係指對保險標的具有保險利益，向
    保險人申請訂立保險契約，並負有交付保險費義務之人，保
    險法第3條、第22條第1項前段定有明文。準此，被繼承人鄭
    敏盛生前以要保人身分向保險公司購買之如附表一編號45所
    示之保單，即屬被繼承人鄭敏盛本於保險契約得對承保之保
    險公司主張財產上之權利、義務之法律關係。
　2.另按要保人對於左列各人之生命或身體，有保險利益。⑴本
    人或其家屬。⑵生活費或教育費所仰給之人。⑶債務人。⑷為
    本人管理財產或利益之人。又要保人或被保險人，對於保險
    標的物無保險利益者，保險契約失其效力，保險法第16條、
    第17條定有明文。查，本件如附表一編號45所示保單係被繼
    承人鄭敏盛以原告為被保險人而向富邦人壽保險股份有限公
    司投保，固屬被繼承人鄭敏盛對承保之保險公司本於保險契
    約之法律關係而得之為繼承之標的，但苟依共同繼承原則，
    由兩造共同繼承全體保單，不惟造成複數共同要保人，違反
    保險業商業慣例，且因被告鄭旭峰並非原告之直系血親，渠
    等之間難認具有保險利益，故苟由不具保險利益當事人因繼
    承而成為要保人，上開保單恐因違反保險法第17條規定致失
    其效力，如此將不利於個別被保險人對其保單之權利，可認
    由兩造共同繼承保單之分割方案即不可採。
　3.本院審酌被繼承人鄭敏盛係本諸對配偶之慈愛恩護，而以原
    告個人為被保險人，購買如附表一編號45所示保單，則依被
    繼承人鄭敏盛生前要保之動機，不外是對其至親之保護、眷
    顧，而欲以保險之機制以保障其未來生活。準此以觀，探求
    被繼承人鄭敏盛生前投保之動機，其應屬意由保單之被保險
    人承受其個人之保單之權利、義務，即較符合被繼承人鄭敏
    盛要保之真意。職故，如附表一編號45所列保單，允宜由保
    單之被保險人即原告繼受其保單之權利、義務，亦可避免前
    述因共同繼承而可能引發欠缺保險利益，致保單失效之不利
    情形發生。然兩造既係被繼承人之全體繼承人，對於上述保
    單亦具有繼承之權利，則原告因所單獨繼承之保單價值準備
    金，數額有超逾其個人本於應繼分比例所得受之利益者，自
    應將超額之利益找補與其他共同繼承人，始臻公平。
㈥、綜上，經審酌兩造公同共有如附表一所示遺產之性質、經濟
    效用、共有人意願及最大之利益等情狀後，本院認如附表一
    所示之遺產，應依如附表一分割方法欄所示方法予以分割，
    最符合各共有人之利益。從而，原告依民法第1164條請求分
    割被繼承人鄭敏盛如附表一所示之遺產，應予准許，爰判決
    如主文第一項所示。又因遺產分割方法之酌定屬本院得依職
    權審酌之事項，不受當事人聲明之拘束，不併為駁回之諭知
    ，附此敘明。
肆、末按因共有物分割、經界或其他性質上類似之事件涉訟，由
    敗訴當事人負擔訴訟費用顯失公平者，法院得酌量情形，命
    勝訴之當事人負擔其一部，民事訴訟法第80條之1定有明文
    。本件為分割遺產之訴，係固有必要共同訴訟，兩造間本可
    互換地位，且兩造均蒙其利，原告起訴於法有據，是本院認
    本件之訴訟費用應由兩造各按其應繼分之比例分擔，較為公
    允，爰諭知訴訟費用之負擔如主文第二項所示。　
伍、訴訟費用負擔之依據：家事事件法第51條，民事訴訟法第80
    條之1。
中　　華　　民　　國　　111 　年　　11　　月　　3 　　日
                  家事法庭      法  官  謝珮汝
正本係照原本作成。
如對本判決上訴，須於判決送達後20日內向本院提出上訴狀。如
委任律師提起上訴者，應一併繳納上訴審裁判費。
中　　華　　民　　國　　111 　年　　11　　月　　3 　　日
                                書記官  劉燕媚   　
附表一：被繼承人鄭敏盛之遺產及分割方法 
編 號 項目 財產所在或名稱 分割方法 1 土地 屏東縣○○鄉○○段000地號（面積：499.89平方公尺、權利範圍：21分之2） 由兩造依附表二所示應繼分比例分割為分別共有。 2 土地 屏東縣○○鄉○○段000地號（面積：192.8平方公尺、權利範圍：126分之7）  3 土地 屏東縣○○鄉○○段000地號（面積：534.02平方公尺、權利範圍：126分之14）  4 土地 屏東縣○○鄉○○段000地號（面積：282.25平方公尺、權利範圍：126分之7）  5 土地 屏東縣○○鄉○○○段0地號（面積：3,591.24平方公尺、權利範圍：62208分之90）  6 土地 屏東縣○○鄉○○○段00地號（面積：2,099.9平方公尺、權利範圍：62208分之90）  7 土地 屏東縣○○鄉○○○段00地號（面積：4,327.15平方公尺、權利範圍：62208分之90）  8 土地 屏東縣○○鄉○○○段00地號（面積：726,627.86平方公尺、權利範圍：62208分之90）  9 土地 屏東縣○○鄉○○○段00地號（面積：333,468.71平方公尺、權利範圍：62208分之90）  10 土地 屏東縣○○鄉○○○段00地號（面積：2,728.11平方公尺、權利範圍：62208分之90）  11 土地 屏東縣○○鄉○○○段00地號（面積：27,477.07平方公尺、權利範圍：62208分之90）  12 土地 屏東縣○○鄉○○○段000地號（面積：272,357.85平方公尺、權利範圍：62208分之90）  13 土地 屏東縣○○鄉○○○段000地號（面積：1,567.89平方公尺、權利範圍：62208分之90）  14 土地 屏東縣○○鄉○○○段000地號（面積：11,695.76平方公尺、權利範圍：62208分之90）  15 土地 屏東縣○○鄉○○○段000地號（面積：6,407.51平方公尺、權利範圍：720分之1）  16 房屋 屏東縣○○鄉○里村○里路00○0號（權利範圍：100000分之16667、稅籍編號：00000000000）  17 存款 臺灣銀行帳號000000000000號帳戶存款新臺幣650,378元（如有孳息，含孳息) 由兩造依附表二所示應繼分比例分配取得。 18 存款 臺灣銀行帳號000000000000號帳戶存款新臺幣100元（如有孳息，含孳息)  19 存款 臺灣土地銀行帳號000000000000號帳戶存款新臺幣4,737元（如有孳息，含孳息)  20 存款 合作金庫商業銀行帳號0000000000000號帳戶存款新臺幣1,203元（如有孳息，含孳息)  21 存款 合作金庫商業銀行帳號0000000000000號帳戶存款新臺幣15,863元（如有孳息，含孳息)  22 存款 合作金庫商業銀行帳號0000000000000號帳戶存款新臺幣270元（如有孳息，含孳息)  23 存款 合作金庫商業銀行帳號0000000000000號帳戶存款新臺幣286元（如有孳息，含孳息)  24 存款 華南商業銀行帳號000000000000號帳戶存款新臺幣703元（如有孳息，含孳息)  25 存款 華南商業銀行帳號000000000000號帳戶存款新臺幣1,258元（如有孳息，含孳息)  26 存款 上海商業儲蓄銀行帳號00000000000000號帳戶存款新臺幣72元（如有孳息，含孳息)  27 存款 上海商業儲蓄銀行帳號00000000000000號帳戶存款新臺幣2,086元（如有孳息，含孳息)  28 存款 上海商業儲蓄銀行帳號00000000000000號帳戶存款新臺幣869元（如有孳息，含孳息)  29 存款 國泰世華商業銀行帳號000000000000號帳戶存款新臺幣474元（如有孳息，含孳息)  30 存款 高雄銀行帳號000000000000號帳戶存款新臺幣7,521元（如有孳息，含孳息)  31 存款 兆豐國際商業銀行帳號00000000000號帳戶存款新臺幣134.43元（如有孳息，含孳息)  32 存款 中華郵政股份有限公司局號0000000、帳號0000000號帳戶存款新臺幣70元（如有孳息，含孳息)  33 存款 中華郵政股份有限公司局號0000000、帳號00000000號帳戶存款新臺幣765元（如有孳息，含孳息)  34 存款 聯邦商業銀行帳號000000000000號帳戶存款新臺幣45元（如有孳息，含孳息)  35 存款 聯邦商業銀行帳號000000000000號帳戶存款新臺幣132元（如有孳息，含孳息)  36 存款 彰化商業銀行帳號00000000000000號帳戶存款新臺幣421元（如有孳息，含孳息)  37 存款 台新國際商業銀行帳號00000000000000號帳戶存款新臺幣349元（如有孳息，含孳息)  38 存款 台新國際商業銀行帳號00000000000000號帳戶存款新臺幣75,237元（如有孳息，含孳息)  39 存款 元大商業銀行帳號0000000000000000號帳戶存款新臺幣1,840元（如有孳息，含孳息)  40 存款 元大商業銀行帳號0000000000000000號帳戶存款新臺幣15,186元（如有孳息，含孳息)  41 存款 第一銀行帳號00000000000號帳戶存款新臺幣169元（如有孳息，含孳息)  42 投資 兆豐金（股票代號：2886）251股（含繼承開始後之資本利得或減損）  43 其他 一卡通票證股份有限公司卡號00000000000號儲值卡（儲值餘額：新臺幣0元) 由兩造依附表二所示應繼分比例分割為分別共有。 44 其他 悠遊卡股份有限公司卡號0000000000號儲值卡（儲值餘額：新臺幣227元)  45 其他 富邦人壽保險股份有限公司保單號碼Z00000000000號保險（110年9月16日之保單價值：新臺幣177,862元） ⑴由原告取得。 ⑵原告應以現金補償被告鄭琮瀚、鄭琮潔、鄭旭峰各新臺幣44,466元（計算式：177,862/4=44,465.5，元以下4捨5入）。  

附表二：兩造應繼分比例   　
編號 姓    名 應繼分比例 1 蘇惠雅 4分之1 2 鄭琮瀚 4分之1 3 鄭琮潔 4分之1 4 鄭旭峰  4分之1 合計  1分之1